臺灣高等法院刑事判決　　　　　　　　96年度上訴字第3937號
上　訴　人　臺灣板橋地方法院檢察署檢察官
被　　　告　甲○○
上列上訴人因被告違反毒品危害防制條例案件，不服臺灣板橋地
方法院96年度訴字第2145號，中華民國96年7月25日第一審判決
（起訴案號：臺灣板橋地方法院檢察署96年度毒偵字第2343號）
，提起上訴，本院判決如下：
    主  文
原判決撤銷，發回臺灣板橋地方法院。
    理  由
一、公訴意旨略以被告甲○○前因施用毒品案件，經臺灣士林地
    方法院送觀察勒戒後，因無繼續施用傾向，業經臺灣士林地
    方法院檢察署檢察官於民國90年5月25日以90年度毒偵字第8
    42號為不起訴處分確定，又因施用毒品案件，經臺灣高雄地
    方法院於91年9月30日以91年度訴字第2470號判處有期徒刑1
    年2月及強制戒治確定，於92年1月29 日強制戒治執行完畢，
    於強制戒治執行完畢釋放後5 年內，基於施用第一級毒品海
    洛因之犯意，於96年3月15 日中午12時許，在臺北縣新店市
    ○○路西岸停車場內，施用第一級毒品海洛因，嗣警於96年
    3月15日下午5時25分許，在臺北縣新店市○○路西岸停車場
    內查獲，並扣得吸食器1組、分裝杓2支、吸管1支、玻璃球2
    只、海洛因2包、注射針筒5支。因認被告係犯毒品危害防制
    條例案第10條第1項施用第一級毒品海洛因罪嫌。
二、原審法院以本件被告於前開強制戒治執行完畢後5年內即自9
    5年4、5月間起至96年2月14日止，基於施用第一級毒品、第
    二級毒品之概括犯意，以每日施用3至4次之頻率，在其臺北
    縣三芝鄉○○街48之2號5樓住處，使用針筒注射之方式，多
    次施用第1級毒品海洛因；以每1、2週施用1次之頻率，在上
    址住處，以將安非他命置入玻璃球內燒烤吸食其所生煙霧之
    方式，多次施用第2 級毒品安非他命。嗣先後於96年1月8日
    上午9 時許，因竊盜案件在臺北縣石門鄉老梅村工地海邊處
    為警查獲，及於同年2月14日下午2時40分許，在臺北市○○
    區○○路4段110 號前為警查獲，並當場扣得第1級毒品海洛
    因2 包（總毛重0.55公克、總淨重0.35公克），涉犯毒品危
    害防制條例第10條第1項施用第一級毒品海洛因、同條例第2
    項施用第二級毒品安非他命罪嫌，於查獲同日經臺灣士林地
    方法院檢察署檢察官訊問後以新臺幣2 萬元交保，嗣經該檢
    察署檢察官於96年4月18 日以96年度毒偵字第480號、第671
    號提起公訴，嗣於96年5月1日繫屬於臺灣士林地方法院，由
    該法院以96年度訴字第407 號案件審理中，尚未判決，此有
    臺灣士林地方法院檢察署訊問筆錄影本、起訴書及本院被告
    前案紀錄表各1份在卷可憑。本件被告甲○○自92年1月29日
    強制戒治執行完畢處分後，先於95年4、5月間起至96年2月1
    4日止施用第一級、第二級毒品，復於同年3月15日施用第一
    級毒品（即本件犯行），並先後為警查獲，其施用第一級毒
    品時間，實甚為密接。復參以被告於 96年6月11日臺灣士林
    地方法院96年度訴字第407 號準備程序期日亦供稱其自該案
    交保回去（即96年2月14 日）就有再繼續施用等語，有該院
    準備程序筆錄影本在卷足稽。足徵被告係基於反覆施用毒品
    之包括犯意，於自95年4、5月起至96年3月15 日止之時期，
    反覆而持續施用第一級毒品，揆諸前揭說明，自應論以集合
    犯之包括一罪。本件公訴人所指被告於96年3月15日12時許，
    施用第一級毒品之犯行，與臺灣士林地方法院96年度訴字第
    407 號案件顯係屬科刑上之同一案件，查該案係於96年5月1
    日繫屬於臺灣士林地方法院，本案係於96年6月20 日方始繫
    屬原審，為繫屬在後之法院，又未由共同之直接上級法院裁
    定由繫屬在後之原審審判，原審自不得為實體上之裁判，本
    件應不經言詞辯論，逕為不受理判決之諭知。
三、檢察官上訴意旨略以施用毒品罪，在修正刑法於九十五年七
    月一日施行前，無論實務與理論，一向認為施用完畢，其犯
    罪即屬成立，基於概括犯意，多次施用同級毒品，認係成立
    連續犯，從無依接續犯或常習犯、集合犯所謂包括一罪論處
    之例，則九十五年七月一日起刑法連續犯規定刪除後，多次
    施用同級毒品，自應併合處罰，有最高法院九十六年度台上
    字第一一九五號刑事判決可資參照，原審判決認本案被告所
    涉施用毒品案件，與另案所涉施用毒品案件係實質上同一案
    件，認事用法顯有違誤。
四、按連續犯之所以廢除，係因實務界對於「同一罪名」認定過
    寬，所謂「概括犯意」，經常可連綿數年之久，且在採證上
    多趨於寬鬆，致過度擴張連續犯概念，造成刑罰不公之現象
    及併案之浮濫，在連續犯廢除後，基於連續犯原為數罪之本
    質及刑罰公平原則之考量，過去視為連續犯之犯罪，原則上
    應回歸數罪併罰處罰，藉此維護刑罰之公正性，是連續犯之
    規定廢除後之數行為，尚難以過去認為之連續犯，即變成接
    續犯等之集合犯，按學理上所稱之集合犯係指犯罪行為態樣
    ，本質上具有反覆、延時性實行之特徵者，例如經營、從事
    業務營業之行為，如未依規定領有廢棄物清除、處理許可文
    件，從事廢棄物貯存、清除、處理罪，本質上具有反覆性與
    延時性，其複次為（從事）廢棄物清除、處理，乃其業務本
    質所當然，為包括的一罪，無連續犯可言。又過去刑事法將
    若干犯罪行為態樣，立法時既予特別歸類，定為犯罪構成要
    件之行為要素，性質上屬多數行為之集合犯，法律上擬制為
    一罪，學理上可稱之為實質上一罪，其反覆從事之多數行為
    相互間，並不發生連續犯或想像競合犯之問題，如常業犯罪
    （如刑法修正前之刑法第三百二十二條之常業竊盜罪，係指
    以觸犯竊盜罪為其日常生活之職業者而言。故該罪性質上屬
    多數行為之集合犯，法律上擬制為一罪，即學理上所稱之實
    質上一罪），惟此為法律上擬制為一罪，現就常業犯罪亦已
    廢除，是現亦無常業犯法律上擬制為一罪之集合犯可言，又
    有犯罪習慣並不當然為集合犯，亦與連續犯不同，前者係指
    對於犯罪已為日常之惰性行為，而所犯之罪名為何，則非所
    問。後者，則以基於一個概括之犯意，連續犯同一之罪名為
    必要。且前者係一種犯罪之習性，後者係一種犯罪之態樣，
    故有犯罪習慣並非當然為連續犯，而連續犯亦不能當然認為
    有犯罪習慣，是有犯罪習慣者，並不當然為集合犯，再毒品
    危害防制條例所稱之毒品，指具有成癮性、濫用性及對社會
    危害性之麻醉藥品與其製品及影響精神物質與其製品。並非
    施用多次毒品者，即為集合犯，亦難以連續犯廢除前之數行
    為，基於概括之犯意為之者，為連續犯，非基於概括之犯意
    為之者，為數罪併罰，而於連續犯廢除後之數行為（連續犯
    廢除前之連續犯或數罪）即變成集合犯或接續犯之實質上或
    包括的一罪，亦難以有癮者，為集合犯，為實質上一罪，無
    癮者，為數罪併罰，不能以連續犯廢除前之數行為之連續犯
    或數罪，為非集合犯之犯罪，於連續犯廢除後之相同數行為
    ，即變成實質上一罪之集合犯，此自相矛盾不一，又所謂接
    續犯係由行為人以單一行為接續進行，縱令在犯罪完畢以前
    ，其各個舉動已與該罪之構成要件相符，但在行為人主觀上
    ，各個舉動不過為其犯罪行為之一部分，在刑法評價上，亦
    以視為數個舉動之接續施行，合為包括之一行為予以評價，
    較為合理，則屬接續犯，為包括的一罪，而非連續犯，如採
    礦行為所接續施行之採取土石作業，在行為人主觀上，無非
    是開發或經營採礦行為之一部分，在刑法評價上，亦以合為
    包括之一採礦行為予以評價，較為合理，應屬接續犯，而非
    連續犯，是接續犯要符合上開之要件，始為接續犯。再依毒
    品危害防制條例第十條第一項、第二項施用毒品罪之構成要
    件文義觀之，實無從認定立法者本即預定該犯罪之本質，必
    有數個同種類行為而反覆實行之集合犯行，而屬「集合犯」
    。行為人各次施用毒品之行為，均係為滿足各該次之毒癮，
    於滿足毒癮後，該次行為即已完成，是各次均為各自獨立之
    行為，具獨立性，前後各個施用行為間自無密切不可分之關
    係，為各自獨立構成同一施用毒品罪責，亦非接續犯（最高
    法院九十六年第九次刑事庭會議決議參照）。又施用毒品罪
    ，在修正刑法於九十五年七月一日施行前，無論實務與理論
    ，一向認為施用完畢，其犯罪即屬成立，基於概括犯意，多
    次施用同級毒品，認係成立連續犯，從無依接續犯或常習犯
    、集合犯所謂包括一罪論處之例，則九十五年七月一日起刑
    法連續犯規定刪除後，多次施用同級毒品，自應併合處罰，
    最高法院九十六年度台上字第一一九五號判決要旨亦著有明
    文。查被告於刑法連續犯之規定廢除後之96年3月15 日中午
    12時許，在臺北縣新店市○○路西岸停車場內，施用第一級
    毒品海洛因，嗣警於96年3月15日下午5時25分許，在臺北縣
    新店市○○路西岸停車場內查獲，與被告另自95年4、5月間
    起至96年2月14 日止，基於施用第一級毒品、第二級毒品之
    概括犯意，以每日施用3至4次之頻率，在其臺北縣三芝鄉○
    ○街48之2號5樓住處，使用針筒注射之方式，多次施用第一
    級毒品海洛因；以每1、2週施用1 次之頻率，在上址住處，
    以將安非他命置入玻璃球內燒烤吸食其所生煙霧之方式，多
    次施用第2級毒品安非他命等（臺灣士林地方法院96 年度訴
    字第407 號案件審理中），其時間、地點均有不同，難認其
    二者係為接續犯之關係，原判決認本件起訴之被告之前揭行
    為與該院之96年度訴字第407 號案件之前述行為，先後為警
    查獲，其施用第一級毒品時間，實甚為密接，被告係基於反
    覆施用毒品之包括犯意，於自95年4、5月起至96年3月15 日
    止之時期，反覆而持續施用第一級毒品，自應論以集合犯之
    包括一罪，前後二件顯係屬科刑上之同一案件，該96年度訴
    字第407號案件係於96年5月1 日繫屬於臺灣士林地方法院，
    本案係於96年6月20 日方始繫屬原審，為繫屬在後之法院，
    又未由共同之直接上級法院裁定由繫屬在後之原審審判，依
    刑事訴訟法第303條第2款為不受理判決之諭知等，揆諸最高
    法院前揭判決及決議之要旨，原判決尚有未洽，檢察官前揭
    之上訴，為有理由，應由本院將原審判決撤銷，又本件因原
    審諭知公訴不受理係不當而撤銷，爰不經言詞辯論，逕將案
    件發回原審法院更為審理。
據上論斷，應依刑事訴訟法第369條第1 項但書、第372 條判決如
主文。
中      華      民      國   96   年   10   月   19    日
                        刑事第七庭審判長法  官  黃麗生
                                        法  官  江國華
                                        法  官  許宗和
以上正本證明與原本無異。
如不服本判決，應於收受送達後十日內向本院提出上訴書狀，其
未敘述上訴之理由者並得於提起上訴後十日內向本院補提理由書
（均須按他造當事人之人數附繕本）。
                                         書記官 林淑貞
中      華      民      國   96   年   10   月   19    日
附錄：本案論罪科刑法條全文
